【裁判字號】    89,再易,66
【裁判日期】    891103
【裁判案由】    請求回復原狀
【裁判全文】
臺灣高等法院民事判決                              八十九年度再易字第六六號
      再審原告    復興煤礦股份有限公司
      法定代理人  林世谷
      再審被告    行政院農業委員會林務局新竹林區管理處
                              .
      法定代理人  余春榮      .
右當事人間請求回復原狀事件，再審原告對於中華民國八十九年六月九日本院八十九
年度上易字第七五號確定判決提起再審，本院判決如左：
    主    文
再審之訴駁回。
再審訴訟費用由再審原告負擔。
    事    實
甲、再審原告方面：
壹、聲明：求為判決：
(一)原確定判決廢棄，駁回再審被告之訴。
(二)再審及前審之訴訟費用均由再審被告負擔。
貳、陳述：
一、本件系爭契約之租賃期限雖自七十三年十月一日至七十五年九月三十日止，惟其
    乃遲至七十四年七月始行簽訂，且係奉再審被告七十四年七月五日竹經字第０八
    一四二號函核准租用，亦即再審被告係在租期開始後九個月始行同意續租並訂約
    ，且租期溯及九個月前開始生效，足証所謂系爭契約經再審被告核准租用始行訂
    立不過僅係其行政程序而已，原確定判決認系爭租賃契約書第三條之約定，屬兩
    造於訂約之際，已訂明期滿後續租應另行申請，發生阻止續租之效力，而且續租
    仍應另訂租約，再審原告如逾期未申請續租，即生「視同放棄續租」之失權效果
    ，縱再審原告依約申請續租，苟未經再審被告同意續租，亦難謂已成立續租契約
    ，即與事實不符。
二、系爭契約書遲至七十四年七月五日以後始經再審被告同意並與再審原告簽訂書面
    契約，而在簽訂書面租約前之九個月期間，再審原告仍係以承租人身分使用系爭
    土地，再審被告亦係以出租人身分容許再審原告使用，自足以說明系爭契約第三
    條係賦與再審原告於期滿遵期申請續租即得以續租之權利，故再審原告於期滿前
    遵期申請續租後，雖核准續租之行政程序尚未完成，且未另訂書面契約，二造間
    仍係依租賃法律關係加以規範。
三、次查，再審原告於同一時期就坐落新竹縣境之復興一坑亦向再審被告承租另筆土
    地，成立相同內容之租賃契約，惟期滿後二造並未另訂書面租約，而僅於原租約
    附註期限延長而已，故系爭契約第三條之原意，應非如原確定判決所指之意。原
    確定判決漏未斟酌系爭契約書上之核准租用期日及簽約期日係在租期屆滿後之九
    個月，以及另一租賃契約之續租，兩造並未另訂新約，僅係在原約附註期限延長
    而已，即逕認系爭契約第三條之約定有阻止續租之效力，及續租須另訂租約，即
    有民事訴訟法第四百九十六條第一項第十三款及第四百九十七條之再審事由。
乙、再審被告方面：本件未行言詞辯論，無再審被告聲明及陳述可供記載。
丙、本院依職權調閱臺灣新竹地方法院八十七年訴字第八七二號及本院八十九年上易
    字第七五號民事卷。
    理    由
一、本件再審原告起訴主張本件原確定判決漏未斟酌系爭契約係於七十四年七月五日
    始由再審被告以竹經字第０八一四二號函核准租用及於七十四年七月五日簽訂租
    約，其核准及簽訂租約期日係在租期屆滿後之九個月，以及另一租賃契約之續租
    ，兩造並未另訂新約，僅係在原約附註期限延長，即逕認系爭契約第三條之約定
    有阻止續租之效力，及續租須另訂租約，有民事訴訟法第四百九十六條第一項第
    十三款及第四百九十七條之再審事由，爰依法提起再審之訴，請求將本院八十九
    年度上易字第七十五號確定判決廢棄，改判如再審之聲明。
二、按民事訴訟法第四百九十六條第一項第十三款所謂當事人發見未經斟酌之証物或
    得使用該証物，係指在前訴訟程序不知有該証物，現始知之；或知有此証物而不
    能使用，現始得使用而言（參見最高法院二十九年度上字第一００五號、三十二
    年上字第一二四七號判例意旨) 。經查系爭租賃契約經再審被告於七十四年七月
    五日以竹經字第０八一四二函核准再審原告租用之申請，業經雙方明白記載於契
    約第三條之內，而系爭契約係於七十四年七月五日訂立，亦有租賃契約在卷可稽
     (見台灣新竹地方法院八十七年度訴字第八七二號卷第七頁) ，則依照經驗法則
    以為判斷，再審原告就系爭租賃契約之簽約時間及核准其申請租賃之文號此二款
    事由，難謂其在前訴訟程序終結前不知，其既明知其事由而於上訴程序不為主張
    ，則依民事訴訟法第四百九十六條第一項但書之規定，即不得以此為理由而提起
    再審之訴 (參見最高法院三十一年上字第二四五一號判例意旨)。
三、次按，民事訴訟法第四百九十七條固規定依法不得上訴於第三審法院之事件，其
    經第二審確定之判決，如就足影響於判決之重要証物漏未斟酌者，亦得提起再審
    之訴，惟此所謂重要証據漏未斟酌，乃指前第二審訴訟程序言詞辯論終結前，已
    經存在並已為証據聲明之証據，而第二審並未認為不必要卻忽略証據之聲明而未
    為調查，或已為調查而未就其調查之結果予以判斷而言。經查，再審原告所主張
    其於同一時期就坐落新竹縣境之復興一坑亦向再審被告承租另筆土地，成立相同
    內容之租賃契約，惟期滿後二造並未另訂書面租約，而僅於原租約附註期限延長
    ，原確定判決就此重要証據漏未斟酌云云，惟經本院調閱原確定判決全案卷宗，
    並無再審原告所聲明之是項証物，則依前開說明，即難認原確定判決有重要証物
    漏未斟酌之情事。
四、綜上所述，本件再審原告提起本件再審之訴顯無理由，爰不經言詞辯論，逕以判
    決駁回之。
據上論結，本件再審之訴顯無理由，依民事訴訟法第五百零二條第二項、第七十八條
，判決如主文。
中      華      民      國    八十九    年      十一    月      三      日
                                臺灣高等法院民事第四庭
                                    審判長法  官  李  瓊  蔭
                                          法  官  林  金  吾
                                          法  官  張      蘭
右正本係照原本作成。
不得上訴。
中      華      民      國    八十九    年      十一    月      九      日
                                          書記官  應  瑞  霞
 2.裁判字號：17年度上字第1081號
要    旨：當事人以發見新證據為聲請再審之原因者，必以其新證據若經法院斟酌可
受較有利益之裁判者為限。
4.裁判字號：17年度上字第5號
   要    旨：當事人發見可受利益裁判之書狀或得使用之者，係指判決確定後發見
               判決確定前已經成立之書狀而言，若其書狀係成立於判決確定之後
               ，自不得謂為發見，即不能據為請求再審之事由。
12.裁判字號：18年度上字第710號
要    旨：當事人提起再審之訴，以發現未經斟酌或得使用之證據為理由者，必以該
證據若經斟酌可受較有利益之裁判者為限。
40.裁判字號：26年度抗字第453號
   要    旨：當事人在前訴訟程序知有證物之存在，而因當時未能檢出致不得使用
               者，嗣後檢出該證物，即屬民事訴訟法第四百九十二條第一項第十
               一款所謂得使用未經斟酌之證物，此與知該證物得使用而不使用者
               不同，自非同條項但書所謂知其事由而不為主張，縱令當時檢尋該
               證物未盡其應盡之注意為有過失，而同條項但書之規定與舊民事訴
               訟律第六百零八條、舊民事訴訟條例第五百六十九條第一項迥異，
               仍非不得提起再審之訴。
 47.裁判字號：28年度上字第561號
    要    旨：再審之訴，以發見未經斟酌之證物為再審理由者，如其證物是否可採
               ，須依調查證據之結果始能斷定，即非民事訴訟法第四百九十八條
               第二項所謂顯無再審理由。
  51.裁判字號：29年度上字第1005號
    要    旨：民事訴訟法第四百九十二條第一項第十一款所謂當事人發見未經斟酌
               之證物，係指前訴訟程序事實審之言詞辯論終結前已存在之證物，
               因當事人不知有此，致未經斟酌，現始知之者而言。若在前訴訟程
               序事實審言詞辯論終結前，尚未存在之證物，本無所謂發見，自不
               得以之為再審理由。
 51.裁判字號：29年度上字第1005號
    要    旨：民事訴訟法第四百九十二條第一項第十一款所謂當事人發見未經斟酌
               之證物，係指前訴訟程序事實審之言詞辯論終結前已存在之證物，
               因當事人不知有此，致未經斟酌，現始知之者而言。若在前訴訟程
               序事實審言詞辯論終結前，尚未存在之證物，本無所謂發見，自不
               得以之為再審理由。
 63.裁判字號：31年度上字第2451號
    要    旨：被上訴人所稱分割其先輩某甲遺產之分鬮，其成立既為被上訴人親身
               經歷之事實，而分割遺產立有分鬮者，恆將提作嘗產之不動產載在
               分鬮，又為慣行之辦法，綜合以上種種，按照經驗法則以為判斷，
               苟無特別情事，被上訴人於分鬮之載有系爭舖屋為某甲嘗產，不得
               謂非在前訴訟程序之事實審即已知之。知之而不為主張，依民事訴
               訟法第四百九十二條第一項但書之規定，自不得以此為理由提起再
               審之訴。
285.裁判字號：77年度台上字第322號
    要    旨：民事訴訟法第四百九十六條第一項第十三款所謂當事人發見未經斟酌
               之證據，係指前訴訟程序事實審之言詞辯論終結前已存在之證物，
               因當事人不知有此，致未經斟酌，現始知之者而言。若在前訴訟程
               序事實審言詞辯論終結前，尚未存在之證物，本無所謂發見，自不
               得以之為再審理由，有最高法院二十九年上字第一○○五號判例足
               稽。
 287.裁判字號：77年度台上字第592號
    要    旨：民事訴訟法第四百九十六條第一項第十三款所謂當事人發見未經斟酌
               之證物或得使用該證物，係指在前訴訟程序不知有該證物，現始知
               之，或雖知有此而不能使用，現始得使用者而言（本院三十二年上
               字第一二四七號判例參照）。是當事人於前訴訟程序中已提出而未
               經斟酌之證物，並不包括在內，此與同法第四百九十七條所定，就
               足影響於判決之重要證物，漏未斟酌者，僅限於不得上訴於第三審
               法院之事件，始得提起再審之訴對照觀之，亦甚為明顯。
314.裁判字號：79年度台上字第2068號
   要    旨：依民事訴訟法第四百九十六條第一項第十三款規定提起再審之訴，須
               當事人發現之證物，於前訴訟程序未經斟酌，且一經斟酌，即可受
               較有利之裁判者為相當，若該證物在前訴訟程序中已經斟酌，或縱
               經斟酌，亦不能受較有利之裁判者，即不得據以提起再審之訴。
               參考法條：民事訴訟法 第 496 條（79.08.20)
 327.裁判字號：80年度台上字第1550號
    要    旨：上訴人提出所謂未經斟酌之新證據，均無從認定上訴人有被詐欺而訂
               立協議書之情形，縱經斟酌，亦不足使上訴人受較有利益之裁判，
               因而以判決駁回上訴人提起之再審之訴，於法並無違背。
 328.裁判字號：80年度台上字第1645號
    要    旨：民事訴訟法第四百九十六條第一項第十三款所謂當事人發見未經斟酌
               之證物或得使用該證物，係指在前訴訟程序不知有該證物，現始知
               之，或雖知有此而不能使用，現始得使用者而言。若前訴訟程序聲
               明之證據為法院所不採，即與上開發見未經斟酌之證物有間。無從
               依民事訴訟法第四百九十六條第一項第十三款規定提起再審之訴。
               參考法條：民事訴訟法 第 496 條（79.08.20)
 331.裁判字號：80年度台上字第2648號
    要    旨：民事訴訟法第四百九十六條第一項第十三款所謂發見未經斟酌之證物
               ，指在事實審言詞辯論終結前已經存在之證物，當事人不知有此，
               致未斟酌，現始知之者，或知有該證物之存在，而當時未能提出，
               致不得使用者而言。否則，即無所謂發見。其知有該證物得使用而
               不使用者，亦在不得據以提起再審之訴之列。
332.裁判字號：80年度台上字第462號
要    旨：上訴人所提出之三項證物，縱經斟酌，亦不能使上訴人受較有利之裁判，
               上訴人自不得依民事訴訟法第四百九十六條第一項第十三款提起再審之訴
 354.裁判字號：81年度台上字第2727號
    要    旨：民事訴訟法第四百九十六條第一項第十三款規定得提起再審之訴，除
               當事人發現未經斟酌之證物或得使用該證物者外，尚須以該證物如
               經斟酌，當事人可受較有利益之裁判為要件，如該證物縱加斟酌，
               仍不能認為當事人可受較有利之裁判者，即難認再審之訴為有理由
               。
中      華      民      國    八十九    年      十      月      三      日
                                      臺灣高等法院民事第四庭
~B1        審判長法官  李瓊蔭
~B2              法官  林金吾
~B3              法官  張  蘭
右正本係照原本作成。
如不服本裁定，應於收受送達後十日內向本院提出抗告狀，並應繳納抗告費新台幣四
十五元正。
~B法院書記官  應瑞霞
中      華      民      國    八十九    年      十      月      三      日


司法院資訊處製作；財團法人民間司法改革基金會備份。
